臺灣高等法院刑事判決
                                  107年度交上訴字第274號
上  訴  人
即  被  告  蔡來香


選任辯護人  賴中強律師
            羅凱正律師
            林姿妤律師
上列上訴人因公共危險等案件，不服臺灣宜蘭地方法院107 年度
交訴字第23號，中華民國107 年11月14日第一審判決（起訴案號
：臺灣宜蘭地方檢察署106 年度偵字第5520號），提起上訴，本
院判決如下：
    主  文
原判決撤銷。
蔡來香犯過失傷害罪，處拘役參拾日，如易科罰金，以新臺幣壹
仟元折算壹日；又犯肇事致人傷害逃逸罪，處有期徒刑陸月。均
緩刑貳年。
    事  實
一、蔡來香於民國106 年2 月8 日上午，駕駛車牌號碼0000-00
    號自用小客車（下稱上開自小客車），沿宜蘭縣員山鄉大湖
    路由東往西方向行駛，於同日上午8 時55分許，行經大湖路
    95-9號前時，本應注意車前狀況，並隨時採取必要之安全措
    施，而依當時天候晴、日間有自然光線、路面鋪設柏油、乾
    燥、無缺陷、無障礙物、視距良好等情況，並無不能注意之
    情事，竟疏未注意車前狀況，適有行人陳漢明行經該處，本
    應注意行人在未劃設人行道之道路，應靠邊行走，並不得在
    道路上任意站立，阻礙交通，而依當時情形，並無不能注意
    之情事，竟亦疏於靠邊行走，面著來車方向站立路邊，致蔡
    來香所駕駛上開自小客車之右側後照鏡撞及陳漢明之右手肘
    ，造成陳漢明受有右手肘挫傷之傷害。詎蔡來香於肇事後，
    所駕駛之上開自小客車右側後照鏡墊片因撞擊而掉落現場，
    已知悉肇事致人受傷之事實，惟仍基於肇事逃逸之犯意，於
    肇事後並未停車查看或為必要之救護，亦未報警，旋即駕駛
    上開自小客車逃逸離去現場。嗣經警據報到場處理，並調閱
    路口監視錄影，始循線查悉上情。
二、案經陳漢明訴由宜蘭縣政府警察局宜蘭分局移送臺灣宜蘭地
    方檢察署檢察官偵查起訴。
    理  由
壹、證據能力之認定部分：
一、按刑事訴訟法採行直接審理原則及言詞審理原則，並保障被
    告之反對詰問權，於刑事訴訟法第159 條第1 項明定被告以
    外之人於審判外之言詞或書面陳述，除法律有規定者外，原
    則上不得作為證據。然為兼顧現實需要及真實之發現，乃本
    於例外從嚴之立場，許於具備必要性及可信性之特別情況下
    ，例外地承認其有證據能力。而被告以外之人於檢察事務官
    、司法警察官或司法警察調查中所為之陳述，基於實體發現
    真實之訴訟目的，依第159 條之2 規定，如與審判中之陳述
    不符時，經比較結果，其先前之陳述，相對具有較可信之特
    別情況，且為證明犯罪事實存否所必要者，或於審判中有第
    159 條之3 各款情形之一，經證明其調查中所為陳述具有可
    信之特別情況，且為證明犯罪事實之存否所必要者，則例外
    地賦與證據能力。次按刑事訴訟法第159 條之1 所規定被告
    以外之人於偵查中向檢察官所為之陳述，除顯有不可信之情
    況者外，得為證據。其立法理由係以偵查中對被告以外之人
    所為之偵查筆錄，或被告以外之人向檢察官所提之書面陳述
    ，性質上均屬傳聞證據，且常為認定被告有罪之證據，自理
    論上言，如未予被告反對詰問、適當辯解之機會，一律准其
    為證據，似與當事人進行主義之精神不無扞格之處，對被告
    之防禦權亦有所妨礙，然刑事訴訟法規定檢察官代表國家偵
    查犯罪、實施公訴，依法有訊問被告、證人、鑑定人之權，
    且實務運作時，偵查中檢察官向被告以外之人所取得之陳述
    ，原則上均能遵守法律規定，不致違法取供，其可信性甚高
    ，為兼顧理論與實務，而對被告以外之人於偵查中向檢察官
    所為之陳述，除顯有不可信之情況者外，得為證據。乃同法
    第159 條第1 項所謂得作為證據之「法律有規定者」之一，
    為有關證據能力之規定，係屬於證據容許性之範疇。而被告
    之反對詰問權係指訴訟上被告有在公判庭當面詰問證人，以
    求發現真實之權利，此與證據能力係指符合法律所規定之證
    據適格，而得成為證明犯罪事實存在與否之證據資格，性質
    上並非相同。茲就本案公訴人引為證明被告犯罪事實之證據
    方法，關於證據能力認定如下：
（一）證人陳漢明於警詢中所為陳述，為被告以外之人於審判外
      之陳述，屬傳聞證據，而被告之選任辯護人於本院準備程
      序中就證人陳漢明於警詢中陳述之證據能力提出爭執（見
      本院卷第166 頁），因認上開證人於警詢中所為之陳述，
      尚與刑事訴訟法第159 條之2 或第159 條之3 所定情形不
      相符合，復查無其他得例外取得證據能力之法律依據，前
      開證據方法應予排除，不得作為本案證明被告有罪之依據
      。
（二）證人陳漢明於偵查中所為之證述，性質上雖屬傳聞證據，
      而被告之選任辯護人於本院準備程序中亦就證人陳漢明於
      偵查中陳述之證據能力提出爭執（見本院卷第166 頁），
      惟證人陳漢明係偵查中向檢察官所為，並經具結，而證人
      陳漢明未曾提及檢察官在偵訊時有任何強暴、脅迫、詐欺
      、利誘等以不正方法取供之情，其陳述時之心理狀況健全
      、並無受外力干擾，且觀諸偵訊筆錄之記載形式，本院亦
      查無檢察官在上開偵訊時有任何以不正方法訊問，而有違
      反陳述者之自由意志等顯有不可信之情況，衡諸上開規定
      ，自具有證據能力，而被告之選任辯護人上開所指證人陳
      漢明於偵查中之陳述，並無證據能力等語，尚無足取。
（三）除前述本院認定無證據能力，不得作為證據，及被告之選
      任辯護人爭執證據能力之證據方法外，本件以下所引用卷
      內其他證據資料（包括供述及非供述證據），並無證據證
      明係公務員違背法定程序所取得，且檢察官、被告及其辯
      護人於本院準備程序均表示不爭執證據能力（見本院卷第
      166 至168 頁），迄言詞辯論終結前均未聲明異議（見本
      院卷第302 至311 頁）。本院審酌上開證據資料製作時之
      情況，尚無違法取得及證明力明顯過低之瑕疵，認以之作
      為證據應屬適當，且上開各該證據均經本院於審判期日依
      法進行證據之調查、辯論，被告於訴訟上之防禦權，已受
      保障，故上開證據資料均有證據能力。
二、至被告之選任辯護人於本院準備程序時另爭執證人簡英傑於
    警詢中所為陳述之證據能力（見本院卷第166 頁），惟因本
    院並未以之作為本案證明被告犯罪事實之證據，故不予論述
    其證據能力，附此說明。
貳、認定被告犯罪事實所憑之證據及理由：
一、訊據被告固坦認伊於106 年2 月8 日上午，有駕駛上開自小
    客車，沿宜蘭縣員山鄉大湖路由東往西方向行駛，於同日上
    8 時55分許，行經大湖路95-9號前等情，惟矢口否認有何過
    失傷害、肇事致人傷害逃逸犯行，而被告及其辯護人分別執
    憑下列情詞置辯：
（一）被告辯稱：伊不知道有撞到告訴人，如果真的有撞到，伊
      願意坦承過失行為，但伊沒有肇事逃逸，當時伊真的不知
      道有撞到告訴人等語。
（二）辯護意旨辯以：
（１）告訴人本身有極重度之視障，其是否得明確判斷右手肘遭
      車輛撞擊而受傷，且其所稱之聲響係由車輛撞擊時所生，
      尚非無疑。況根據現場照片與告訴人陳述，在電線桿與告
      訴人排成一直線之情況下，上開自小客車何以不撞擊電線
      桿僅撞擊告訴人誠屬匪夷所思，告訴人本身之證詞顯有矛
      盾而不可採。又若撞擊力道很大，然撞擊後告訴人仍能維
      持站立未因此跌倒，則上開自小客車是否確有撞及告訴人
      ？該「很大聲響」是否確為車輛後視鏡撞及告訴人所致？
      亦非無疑。
（２）證人何國源雖聽到聲響，但當時證人何國源係背對馬路，
      該聲響是否確為上開自小客車撞及告訴人時所致，證人何
      國源亦曾證稱「無法判斷」，是其此部分證詞並不可採。
      再本案係於事故逾一年後始訊問證人何國源，其亦多次表
      示不記得或不清楚，或有證詞前後矛盾之處，再以另一位
      證人簡英傑證詞觀之，二者證詞內容顯有衝突與矛盾下，
      是否得竟採證人何國源之證詞，為不利被告之事實認定，
      顯非無疑。
（３）又系爭墊片遺留事故發生地係可能因車輛老舊或震動墊片
      脫落等因素所致。況告訴人舉起右手肘高度，顯與上開自
      小客車後視鏡高度至少尚有5 公分之差距，不可能因此撞
      擊，國立澎湖科技大學交通事故鑑定意見書亦表示告訴人
      右手肘與上開自小客車後視鏡高度差小為3.8 公分，仍有
      相當之度差異，是上開自小客車右後視鏡撞不到告訴人右
      手肘之可能性非常高，也無法確定被告所駕駛上開自小客
      車右側後視鏡撞及告訴人右手肘。
（４）退步言之，縱如告訴人所稱其右手肘係遭上開自小客車後
      視鏡碰撞後挫傷，而告訴人與證人何國源所聽見之聲響，
      皆係源於上開碰撞所致，且被告亦應有聽見。然事故發生
      時告訴人所在位置係於大湖路旁人行道上二根電線桿之西
      邊，該二根電線桿東邊仍停有一輛小貨車，如以被告行駛
      視角檢視，其自大湖路由東往西行駛時，由於告訴人所在
      位置係遭該小貨車及電線桿擋住，故被告實難以查見告訴
      人存在，縱被告聽到聲音，也未必一定知悉聲音之來源為
      碰撞告訴人所致。被告主觀上並無違反客觀注意義務，亦
      不知悉告訴人受傷之情事，並不成立過失傷害罪及肇事逃
      逸罪。
二、惟查：
（一）關於過失傷害部分：
（１）被告於106 年2 月8 日上午，駕駛上開自小客車，沿宜蘭
      縣員山鄉大湖路由東往西方向行駛，於同日上8 時55分許
      ，行經大湖路95-9號前等情，業據被告供承在卷（見本院
      卷第308 頁），而車禍現場確實留有被告車輛掉落之右側
      後照鏡墊片，該右側後照鏡墊片與被告車輛後照鏡比對，
      左、右二邊，大小、形狀相互對稱，研判是同一組後照鏡
      等節，有宜蘭縣政府警察局宜蘭分局106 年10月19日警蘭
      偵字第1060023778號函、比對後照鏡照片及忠輪汽車保養
      廠維修單/ 估價單各1 件在卷可稽（見偵卷第21頁、第24
      頁、第26頁、第29至30頁），是被告於前揭時間，駕駛上
      開自小客車，行經前揭地點時，上開自小客車右側後照鏡
      之墊片遺留現場等情，堪以認定。
（２）又證人即告訴人陳漢明於檢察官訊問時具結證稱：伊於106
       年2 月8 日上午8 時55分許，在前開地點沿大湖路走路
      ，走到電線桿旁邊時，是面對馬路站著看附近的環境，因
      為眼睛不好，一隻眼睛完全看不到，一隻眼睛看不清楚，
      只知道有一台車從左邊很快開過來，閃也閃不及，伊的右
      手肘就被撞到，當時伊沒有跌倒，發出很大的碰的一聲，
      所以附近的人有出來看，其中有人問伊要不要報警，伊說
      要，他就幫伊報警，後來警察就來了等語（見偵卷第10至
      11頁），且證人即車禍附近名揚金屬企業社員工何國源於
      原審審理時具結證稱：伊記得那一天是在工廠裡面加工，
      背對著馬路，就突然聽到一個聲音「磅」，就像車子撞到
      什麼東西一樣的聲音，伊回頭看，工廠離馬路還有一小段
      距離，伊走到馬路邊看，看到斷掉的後照鏡，好像有一個
      人被撞到，離掉落的後照鏡很近，是在靠慢車道外面，在
      電線桿旁，那個人好像被撞到手，不確定是左手或右手，
      伊問那個人怎麼了，那個人說好像有車子撞到，記得他當
      時在摸手而已，一下子警察就來了等語（見原審卷第79至
      82頁，同時在警卷第19頁照片下方指出位置）。觀諸證人
      陳漢明、何國源上開所證案發過程，互核已尚無未合，復
      有蘭陽仁愛醫院診斷證明書1 份；道路交通事故現場圖、
      道路交通事故調查報告表（一）、（二）各1 份；現場及
      監視錄影翻拍照片12張，及宜蘭縣政府警察局勤務指揮中
      心受理110 報案紀錄單1 份在卷足憑（見警卷第11至15頁
      ；原審卷第26頁），益徵證人陳漢明、何國源上開證述應
      屬非虛，可以採信。再參諸告訴人於原審審理時就其身高
      約164 公分一節陳述明確（見原審卷第16頁反面），經原
      審當庭勘驗丈量告訴人身高含鞋子約為165-166 公分左右
      ，亦有原審勘驗筆錄在卷可考（見原審卷第16頁反面），
      而依警方蒐證照片所示，後照鏡中間部位距離地面為103
      公分，後照鏡本身約有10公分，則後照鏡離地面之高度應
      為98-108公分之間（見偵卷第29頁反面），則告訴人站立
      或步行（身高165-166 公分），其右手自然下垂，手肘離
      地高約104-107 公分，兩者之高度相當，存在碰撞之可能
      性甚高（參國立澎湖科技大學交通事故案鑑定意見書第2
      至3 頁，見本院卷第256 至258 頁），是案發當時應係告
      訴人疏於靠邊行走，其右手自然下垂，面著來車方向站立
      路邊，而被告未注意告訴人站立路邊之車前狀況，致上開
      自小客車之右側後視鏡與告訴人發生碰撞，並致使告訴人
      右手肘受傷，以及上開自小客車右側後視鏡墊片因碰撞到
      掉落於現場等情，亦堪認定。
（３）按汽車行駛時，駕駛人應注意車前狀況，並隨時採取必要
      之安全措施，道路交通安全規則第94條第3 項定有明文。
      被告駕駛上開自小客車，行經宜蘭縣○○鄉○○路0000號前時
      ，其本應注意車前狀況，並隨時採取必要之安全措施，而
      依當時天候晴、日間有自然光線、路面鋪設柏油、乾燥、
      無缺陷、無障礙物、視距良好等情況，並無不能注意之情
      事，有上開道路交通事故調查報告表（一）、現場照片在
      卷足憑，竟疏未注意及此，未注意車前狀況，貿然行駛，
      適有告訴人站立該處路邊，因而上開自小客車之右側後視
      鏡與告訴人發生碰撞而肇事，被告自有過失。
（４）行人應在劃設之人行道行走，在未劃設人行道之道路，應
      靠邊行走，並不得在道路上任意奔跑、追逐、嬉戲或坐、
      臥、蹲、立，阻礙交通。道路交通安全規則第133 條定有
      明文，且依當時天候、光線、路況，視距均稱良好，已如
      前述，亦不能注意之情事，而告訴人於檢察官訊問時係證
      稱：伊站在路邊，伊是比較靠電線桿的地方等語（見偵卷
      第10頁反面），核與上開證人何國源於原審審理時當庭在
      警卷第19頁照片下方指出位置（見警卷第19頁）尚無不合
      ，則見案發當時告訴人並未靠邊行走，而係站立在路邊電
      線桿旁之外側車道線旁，足認告訴人於上開時、地行走，
      竟疏未注意靠邊行走，並面對來車方向，因而閃避不及，
      致其右手肘與被告所駕駛上開自小客車之右側後視鏡發生
      碰撞，因而肇事，則屬與有過失。
（５）再者，告訴人係因本件車禍受有右手肘挫傷之傷害，有上
      開診斷證明書在卷可佐，顯見被告之過失行為與告訴人受
      有上開傷害結果間，具有相當因果關係。
（６）至告訴人對於本件車禍之發生，依前所述，雖有過失，惟
      倘非被告疏未注意車前狀況，即可避免發生碰撞之結果，
      是仍不能因告訴人亦有過失，即解免被告之罪責。
（二）關於肇事逃逸部分：
（１）刑法第185 條之4 肇事致人死傷逃逸罪，以處罰肇事後逃
      逸之駕駛人為目的，俾促使駕駛人於肇事後能對被害人即
      時救護，以減少死傷，所謂「逃逸」係指逃離肇事現場而
      逸走之行為，故前揭規定實揭櫫駕駛人於肇事致人死傷時
      有「在場義務」。因此，肇事駕駛人雖非不得任由被害人
      自行報警，或委由他人救護，然仍應留置現場等待或協助
      救護，並確認被害人已經獲得救護、或無隱瞞而讓被害人
      、執法人員或其他相關人員得知其真實身分、或得被害人
      同意後，始得離去；否則，僅任由被害人自行，或委由他
      人處理或撥打救護專線請求救助，而隱匿其身分，或自認
      被害人並無受傷或傷無大礙，即可不待確認被害人已否獲
      得救護、不候檢、警等相關執法人員到場處理善後事宜，
      而得自行離去，自非該法條規範之意旨（最高法院100 年
      度台上字第645 號判決意旨參照）。
（２）被告於前揭時、地，駕駛上開自小客車未注意車前狀況，
      貿然行駛，適有告訴人面對來車方向，站立該處路邊，因
      而上開自小客車之右側後視鏡與告訴人發生碰撞而肇事，
      並致使告訴人受有上開傷害等情，業經本院依據卷內相關
      事證認定詳如前述，是被告確有肇事致人受傷之事實，先
      予認定。
（３）再者，本件車禍係被告駕駛上開自小客車行駛道路上，而
      與路邊之行人即告訴人發生碰撞，被告駕駛上開自小客車
      駛近告訴人時，告訴人位於被告之右前方，據前所述，案
      發當時告訴人並未靠邊行走，而係面對來車方向，站立在
      路邊電線桿旁之外側車道線旁，應無視覺死角之問題，是
      被告無由未看到站在路邊的告訴人。又告訴人之右手肘與
      被告所駕駛上開自小客車右側後視鏡發生碰撞後，上開自
      小客車右側後視鏡墊片因碰撞到掉落於現場，可見當時撞
      擊力道甚大（本案實際上在事故現場遺留有車外後視鏡鏡
      片的塑膠墊片，其上亦僅殘留小部分碎裂之玻璃，表示右
      後視鏡的鏡片【含墊片】已掉落現場，進一步表示右後視
      鏡受有比33.22 牛噸米還大之動能撞擊，不可謂撞及力道
      不大，參國立澎湖科技大學交通事故案鑑定意見書第5 頁
      ，見本院卷第26 2頁），且告訴人之右手肘亦係處在靠近
      被告所駕車輛右側後視鏡的位置，稽此，被告尚非有可能
      不知悉發生撞及告訴人之事實。況證人何國源於原審審理
      時具結證稱：伊在工廠內工作時，忽而聽聞馬路上「碰」
      一聲，像是車子撞到什麼東西，伊遂外出查看等語明確（
      見原審卷第82頁），益徵案發當時撞擊之聲響巨大，且該
      聲響是車子與人身之碰撞，甚足使在屋內之何國源聞聲外
      出查看，則被告駕駛車輛發生碰撞時實無可能完全未聽到
      ，亦不可能無所知悉。職是，被告在此情形下猶未下車為
      即時救護、報警或呼叫救護車，亦未留下任何聯絡資料，
      且未獲得告訴人同意，即逕自駕車離開現場，應有肇事逃
      逸之犯意，而被告上開所辯當時伊真的不知道有撞到告訴
      人云云，難認得以逕採。
（三）辯護意旨雖執以前揭情詞置辯，然以：
（１）案發當時被告未注意告訴人站立路邊之車前狀況，致上開
      自小客車之右側後視鏡與告訴人發生碰撞，並致使告訴人
      右手肘受傷，及上開自小客車右側後視鏡墊片因碰撞到掉
      落於現場，而案發當時告訴人未靠邊行走，並站立在路邊
      電線桿旁之外側車道線旁等情，業經本院依據卷內相關事
      證認定詳予論述如前，況觀以告訴人上開於檢察官訊問時
      所為之證述及證人何國源於原審審理時當庭在警卷第19頁
      照片下方指出位置，尚未見電線桿係與告訴人排成一直線
      （即上證十所示），是無辯護意旨所指告訴人本身之證詞
      顯有矛盾之情。且人的右手與身體呈半分離狀態，僅靠肱
      骨與肩胛骨關節連接，上肢之重量僅佔身體重量之4-5%（
      右手約佔2-2.5%），當右手肘被右後視鏡撞及，其傷害之
      嚴重性與兩者之接觸面積、車速有關，況右手肘具有組織
      彈性、彎曲及擺動之功能，而右後視鏡亦有向內縮合之功
      能設計，故其撞擊結果不會導致身體失去重心進而倒地之
      可能性非常高，且人員所受傷害之嚴重程度尚存在多種可
      能性，不排除行人手肘被撞及，人未倒且手肘無明顯外傷
      ，僅有挫傷之狀況（參國立澎湖科技大學交通事故案鑑定
      意見書第5 頁，見本院卷第262 頁）。
（２）按證人之證詞，屬供述證據之一種，而供述證據具有其特
      殊性，與物證或文書證據具有客觀性及不變性並不相同，
      蓋人類對於事物之注意及觀察，有其能力上之限制，未必
      如攝影機或照相機般，對所發生或經歷的事實能機械式無
      誤地捕捉，亦未必能洞悉事實發生過程之每一細節及全貌
      ，且常人對於過往事物之記憶，隨時日之間隔而漸趨模糊
      或失真，自難期其如錄影重播般地將過往事物之原貌完全
      呈現。此外，因個人教育程度、生活經驗、語言習慣、個
      人觀察角度、記憶能力、表達能力、嚴謹程度等不同，亦
      可能導致其等對於細節之陳述未能將實情全貌完整展現，
      且因受外在事物潛移默化，以至記憶難免模糊，自無法僅
      因證人一部分陳述之不明確，或有不相符合之處，即全盤
      否認該證人所有供述內容之憑信性。查證人何國源固於10
      7 年10月31日原審審理時就伊於案發當時所聽到的聲音，
      係何種物品碰撞聲音，表示不能判斷（見原審卷第82頁反
      面），惟證人何國源證述時間距離本件案發時已逾1 年8
      月之久，關於細節之記憶無法完全清晰，尚與常情無違，
      而其於原審審理時經由交互詰問之過程，就上開過程之重
      要事項，為一致之證述，並核與卷內事證相符，詳如前述
      ，是其證詞自具有相當之可信度，尚難以僅謂一有不符或
      矛盾，即應認其證詞全部為不可採信。另證人即何國源之
      雇主簡英傑於警詢中所為陳述，本院並未以之作為本案證
      明被告犯罪事實之證據，而被告之選任辯護人亦爭執此項
      證據方法之證據能力，已如前述，況證人簡英傑於警詢時
      係證稱：本事故發生當時伊在做工，伊聘請的鐵工師父何
      國源有聽到大聲的撞擊聲音，何國源就跑到路旁查看，並
      於事故現場撿到一鏡子破裂的後照鏡，伊本人沒有親自聽
      到及看到肇事經過，但伊有看到該鏡子破裂的後照鏡等語
      （見警卷第27頁），亦難認證人簡英傑之證詞，有何與證
      人何國源之證詞衝突與矛盾之處。
（３）又車輛往前行駛於車道上，其右後視鏡未被撞擊或撞擊他
      物，正常狀況下，右後視鏡鏡片（含塑膠墊片）不會掉落
      ，倘上開自小客車往前行駛於車道上，車外右後視鏡因老
      舊車體震動鏡片有掉落之狀況（可能性非常小），上開自
      小客車往前直行，鏡片脫落往前飛行，不可能傷及車道外
      路外之行人，除非行人在車道之邊鄰並位於飛行之路徑上
      ，然此種傷害可能是侵入性的，意即手肘被鏡片或其掉落
      之玻璃片刮傷。再者，更不可能鏡片掉落往前飛行過程中
      ，突然轉向（往斜向【角】方向）撞擊電桿，再反彈傷及
      路外行人，此種傷害有高度可能是侵入性的，即手肘被破
      裂之鏡片或其掉落之玻璃片刮傷（參國立澎湖科技大學交
      通事故案鑑定意見書第2 頁，見本院卷第256 頁）。至於
      原審審理時，法官請告訴人右手肘舉起當天發生車禍的位
      置，告訴人右手托住右臉，經測量右手肘高度離地約113-
      116 公分，有原審勘驗筆錄在卷可參（見原審卷第17頁）
      ，然據前述，案發當時告訴人係右手自然下垂，面著來車
      方向站立路邊，而告訴人此部分所為，或有記憶不清之情
      ，惟仍不影響本院前揭所為之認定，亦無足憑以辯護意旨
      所辯告訴人舉起右手肘高度，顯與上開自小客車後視鏡高
      度至少尚有5 公分之差距，不可能因此撞擊等詞，即為被
      告所辯可採之認定。 
（４）再者，案發當時被告駕駛上開自小客車應無視覺死角，而
      無不知悉發生撞及告訴人之可能，且案發當時撞擊之聲響
      巨大，被告駕駛車輛發生碰撞時實無可能完全未聽到，亦
      不可能無所知悉等情，業由本院依憑卷內相關事證認定詳
      如前述，而辯護意旨辯以被告實難以查見告訴人存在，縱
      被告聽到聲音，也未必一定知悉聲音之來源為碰撞告訴人
      所致等節，核與上開各項事證有間，自難採信。
（５）據此，辯護意旨前揭所辯各節，尚無足取，亦不得逕憑為
      被告有利之認定。
三、綜上所述，被告及其辯護人上開所為之辯解，委無足取。本
    件事證明確，被告上揭肇事致人傷害逃逸等犯行，堪以認定
    ，均應依法論科。
參、新舊法比較：按行為後法律有變更者，適用行為時之法律，
    但行為後之法律有利於行為人者，適用最有利之法律，刑法
    第2 條第1 項定有明文。被告行為後，刑法第284 條業於10
    8 年5 月29日修正公布施行，修正前刑法第284 條第1 項、
    第2 項分別規定：「因過失傷害人者，處6 月以下有期徒刑
    、拘役或5 百元以下罰金，致重傷者，處1 年以下有期徒刑
    、拘役或5 百元以下罰金。」、「從事業務之人，因業務上
    之過失傷害人者，處1 年以下有期徒刑、拘役或1 千元以下
    罰金，致重傷者，處3 年以下有期徒刑、拘役或2 千元以下
    罰金。」修正後刑法第284 條則規定：「因過失傷害人者，
    處1 年以下有期徒刑、拘役或10萬元以下罰金；致重傷者，
    處3 年以下有期徒刑、拘役或30萬元以下罰金。」修正後刑
    法第284 條前段，將法定刑自「6 月以下有期徒刑、拘役或
    5 百元以下罰金」，提高為「1 年以下有期徒刑、拘役或10
    萬元以下罰金」，經比較新、舊法律，修正後刑法第284 條
    前段並無較有利於被告之情形，依刑法第2 條第1 項前段規
    定，自應適用被告行為時即108 年5 月29日修正前刑法第28
    4 條第1 項前段之規定。
肆、論罪部分：
一、核被告所為，係犯修正前刑法第284 條第1 項前段之過失傷
    害罪及刑法第185 條之4 之駕駛動力交通工具肇事，致人受
    傷而逃逸罪。
二、被告所犯上開過失傷害罪及肇事致人傷害逃逸罪，犯意各別
    ，行為互殊，應予分論併罰。
三、按刑法第59條規定：「犯罪之情狀顯可憫恕，認科以最低度
    刑仍嫌過重者，得酌量減輕其刑。」，其立法理由中指出：
    本條所謂「犯罪之情狀顯可憫恕」，自係指裁判者審酌刑法
    第57條各款所列事項以及其他一切與犯罪有關之情狀之結果
    ，認其犯罪足堪憫恕者而言。刑法第185 條之4 之肇事致人
    傷害逃逸罪之法定刑為「一年以上七年以下有期徒刑」，然
    同為肇事逃逸者，其原因動機不一，犯罪情節亦未必盡同，
    造成危害社會之程度自屬有異，法律科處此類犯罪，所設之
    法定最低本刑卻屬相同，且縱量處最低法定刑，仍無從依法
    易科罰金或易服社會勞動，刑責不可謂不重。衡諸被告肇事
    後未對告訴人為適當救護即駕車離開現場，而置當時受傷之
    告訴人生命或身體安危於不顧，輕忽肇事致人受傷後應停留
    現場救護傷者之義務，固所為非是，惟考量告訴人受有上開
    右手肘挫傷之傷害，傷勢非重，是核被告所為對法益之侵害
    程度非鉅，復參酌被告與告訴人業於108 年11月26日達成和
    解，而被告已依約給付和解金新臺幣10萬元，告訴人並就本
    件願意原諒被告，給予被告緩刑機會等情，有本院和解筆錄
    、匯款單據影本各1 份附卷足佐（見本院卷第336 至337 頁
    、第340 頁），故認被告惡性尚非嚴重，相對而言，危害之
    情節要屬輕微，在客觀上尚可憫恕，倘處以法定最輕刑度，
    仍屬失之過苛，而有情輕法重之情，在客觀上足以引起一般
    人之同情，其犯罪之情狀實堪憫恕，爰就被告所犯肇事致人
    傷害逃逸罪依刑法第59條之規定減輕其刑。
伍、撤銷改判之理由：
一、原審以被告上開過失傷害、肇事致人傷害逃逸犯行，罪證明
    確，而予以論罪科刑，固非無見。惟按刑罰之量定，固屬法
    院自由裁量之職權行使，惟刑事審判之量刑，旨在實現刑罰
    權之分配的正義，故法院對科刑判決之被告量刑，應符合罪
    刑相當原則，使罰當其罪，以契合人民之法律感情。此所以
    刑法第五十七條明定科刑時應審酌一切情狀，尤應注意該條
    所列各款情形，以為科刑輕重之標準。又緩刑之宣告與否，
    固屬實體法上賦予法院得為自由裁量之事項，惟法院行使此
    項職權時，除應審查被告是否符合緩刑之法定要件外，仍應
    受比例原則與平等原則等一般法律原則之支配，以期達成客
    觀上之適當性、相當性與必要性之價值要求。若違反比例原
    則、平等原則時，自有濫用裁量權之違法（最高法院95年度
    台上字第1779號判決意旨參照）。查被告於原審判決後，業
    與告訴人達成和解，取得告訴人之原諒，詳如前述，則認原
    審就被告所犯過失傷害罪、肇事致人傷害逃逸罪，各量處拘
    役40日、有期徒刑1 年2 月，尚屬過重，客觀上要非適當，
    而有違罪刑相當之原則。
二、據上，被告仍執前詞提起上訴，否認犯罪，指摘原審判決不
    當，雖無理由，然原判決既有上開可議之處，自應由本院將
    原判決予以撤銷改判。爰審酌被告駕駛動力交通工具參與道
    路交通，本應小心謹慎以維自身及他人之安全，竟疏未注意
    車前狀況，因而致告訴人受有前述傷害之過失情節，而告訴
    人就本件車禍發生亦有前揭肇事原因，又被告於駕車肇事致
    告訴人受傷，並未停留現場即時救護告訴人或報警處理，反
    駕車逃逸離去，使受傷之告訴人風險增加，所為非是，及被
    告之犯罪之動機、目的、手段及告訴人所受傷勢非重，並念
    其於本院審理期間，業與告訴人達成和解，賠償告訴人所受
    損害，詳如前述，兼衡被告並無任何前科紀錄，有本院被告
    前案紀錄表在卷可佐，暨其大學畢業之智識程度、小康之家
    庭經濟狀況（見被告調查筆錄，警卷第3 頁）及犯後態度等
    一切情狀，分別量處如主文第2 項所示之刑，並就過失傷害
    罪部分，諭知易科罰金之折算標準。又因被告所犯肇事致人
    傷害逃逸罪為7 年以下有期徒刑之罪，雖不得易科罰金，然
    得依刑法第41條第3 項之規定，以提供社會勞動6 小時折算
    1 日之方式，聲請易服社會勞動，附此敘明。
三、末查，被告前未曾因故意犯罪受有期徒刑以上刑之宣告，有
    上開被告前案紀錄表在卷足考，其因一時短慮，於肇事致人
    受傷後逃逸，惟被告於本院審理期間，已與告訴人成立和解
    ，詳如前述，本院認被告經此偵審程序及論罪科刑之宣告，
    應知所警惕，信無再犯之虞，因認對被告所宣告之刑均以暫
    不執行為適當，爰併依刑法第74條第1 項第1 款之規定，均
    宣告緩刑2 年，以勵自新。
據上論斷，應依刑事訴訟法第369 條第1 項前段、第364 條、第
299 條第1 項前段，修正前刑法第284 條第1 項前段，刑法第18
5 條之4 、第41條第1 項前段、第74條第1 項第1 款，刑法施行
法第1 條之1 第1 項、第2 項前段，判決如主文。
本案經檢察官劉憲英提起公訴，檢察官楊淑芬到庭執行職務。
中　　華　　民　　國　　108 　年　　12　　月　　24　　日
　　　　　　　    刑事第十九庭  審判長法　官  曾淑華
　　　　　　　　　　　　　　　　　    法　官  陳文貴
　　　　　　　　　　　　　　　　　    法　官  王美玲
以上正本證明與原本無異。
過失傷害部分，不得上訴。
肇事致人傷害逃逸部分，如不服本判決，應於收受送達後10日內
向本院提出上訴書狀，其未敘述上訴之理由者並得於提起上訴後
10日內向本院補提理由書（均須按他造當事人之人數附繕本）「
切勿逕送上級法院」。
                                      書記官  李逸翔
中　　華　　民　　國　　108 　年　　12　　月　　24　　日
附錄本案論罪科刑法條全文：
刑法第185條之4：
駕駛動力交通工具肇事，致人死傷而逃逸者，處1 年以上7 年以
下有期徒刑。
修正前刑法第284條：
因過失傷害人者，處6 月以下有期徒刑、拘役或5 百元以下罰金
，致重傷者，處1 年以下有期徒刑、拘役或5 百元以下罰金。
從事業務之人，因業務上之過失傷害人者，處1 年以下有期徒刑
、拘役或1 千元以下罰金，致重傷者，處3 年以下有期徒刑、拘
役或2 千元以下罰金。